臺灣彰化地方法院民事判決
110年度訴字第43號
原      告  王珠    
訴訟代理人  鄭中睿律師
複代理人    簡敬軒律師
被      告  毛淑華  

訴訟代理人  何孟育律師
上列當事人間請求撤銷贈與事件，本院於民國110年12月1日言詞
辯論終結，判決如下：
    主  文
被告應將坐落彰化市○○段000000地號權利範圍四分之一土地及其
上同段2953建號權利範圍四分之一建物之所有權，移轉登記予原
告。
原告其餘之訴駁回。
訴訟費用由被告負擔二分之一，其餘由原告負擔。     
    事實及理由
一、原告聲明求為判決被告應將坐落彰化市○○段000000地號土地
    權利範圍1/2，及其上同段2953建號建物（門牌號碼：彰化
    縣○○市○○路00號）權利範圍1/2之所有權，移轉登記予原告
    。主張略以：
　㈠原告為被告、訴外人毛淑貞、毛淑芬、王惠滿之母親。系爭
    坐落彰化市○○段000000地號土地及其上同段2953建號建物即
    門牌號碼彰化縣○○市○○路00號（以下合稱系爭不動產）本為
    原告所有，原告於民國93年5月5日由陳建利代筆遺囑，該遺
    囑經民間公證人公證，依遺囑第二條㈡及㈥所示，系爭不動產
    由被告繼承1/4，次女毛淑貞繼承1/4，三女毛淑芬繼承1/4
    ，外孫（即被告之子）毛文煥受贈1/4；遺囑第四條記載系
    爭不動產總價新台幣（下同）800萬元。嗣於94年間，被告
    向原告索討系爭不動產，原告為求家庭和諧，同意將系爭不
    動產權利範圍1/2（含被告及長孫毛文煥部分）移轉予被告
    ，被告另須以各200萬元向訴外人毛淑貞、毛淑芬購買其餘
    權利範圍1/2。又原告為確保有人照顧及百日後有地方可以
    安靈，遂與被告以及訴外人毛淑貞、毛淑芬、王惠滿於94年
    8月24日簽立追認書，第一點約定「王珠所有之土地座落：
    彰化市○○段○000000地號及房屋門牌：彰化市○○里○○路00號
    ，同意出賣予長女毛淑華，長女毛淑華亦同意無條件於母親
    王珠百年之日至該住所一樓辦理喪葬事宜【依遺囑財產清冊
    第二條之第（二）項及第四條】」，亦即被告應給付訴外人
    毛淑貞、毛淑芬每人各200萬元，並於94年8月25日以買賣為
    原因移轉登記與被告，被告於94年10月12日將系爭不動產之
    建物辦理保存登記。
　㈡被告向兆豐國際商業銀行貸款後，依訴外人毛淑貞、毛淑芬
    之指示，將應給予其等2人之400萬元交由原告保管，由原告
    取得利息收入，而原告長年來亦以匯款、現金交付等方式，
    將各200萬元交付訴外人毛淑貞、毛淑芬。然被告不知感念
    原告恩德，於109年10月，明示拒絕原告日後回系爭不動產
    辦喪，更將其夫家之公媽靈位置於系爭不動產1樓，讓原告
    傷心不已，被告未履行上開贈與契約之負擔，原告以口頭向
    被告要求撤銷贈與，再以起訴狀作為撤銷系爭贈與契約之意
    思表示，應認原告已合法撤銷贈與契約，自得請求被告將系
    爭不動產之所有權移轉登記予原告等語。
二、被告答辯聲明求為判決原告之訴駁回。答辯略以：
　㈠原告雖於93年5月5日立遺囑，然於遺囑效力發生前，被告即
    於94年8月向原告洽購系爭不動產，原告同意以400萬元售予
    被告，原告另有坐落彰化市○○段000地號上之建物，係被告
    及配偶所興建，原告願以400萬元之價格將系爭不動產售予
    被告之條件之一，即被告須拋棄上開744地號上之建物之所
    有權，追認書才會記載被告不得請求地上物之任何補償，故
    原告係以400萬元價格及上開744地號上之建物之價值出售系
    爭不動產予被告。被告於同年11月即將價金400萬元匯予原
    告，訴外人毛淑貞、毛淑芬非系爭不動產之所有權人，系爭
    不動產買賣契約與渠等並無關係，被告自無給付訴外人毛淑
    貞、毛淑芬買賣價金之義務。況且土地登記謄本上登記原因
    記載為「買賣」，兩造間就系爭不動產之取得原因既非贈與
    ，原告主張撤銷贈與，應無理由。
　㈡追認書第1條係記載系爭不動產「出賣予長女毛淑華」，並非
    「贈與」，且出售系爭不動產與約定王珠百年之日至該住所
    一樓辦理喪葬事宜係屬二事，並非附負擔之約定。另外被告
    供奉夫家祖先牌位本為人情之常，也亦無因一樓供奉祖先牌
    位即不得辦理喪事之情事，而且被告並沒有任何拒絕原告百
    年後在系爭不動產辦理喪事之情事，退萬步言，縱認兩造間
    契約附有負擔，然原告尚未死亡，條件尚未成就，原告亦無
    撤銷之權等語。
三、兩造不爭執之事項：
　㈠原告之女兒有被告毛淑華、訴外人毛淑貞、毛淑芬、王惠滿
    等四人。
  ㈡原告於93年5月5日由陳建利代筆遺囑，該遺囑經民間公證人
    公證，依遺囑第二條㈡及㈥所示，坐落彰化市○○段000000地號
    土地以及門牌號碼彰化市○○路00號未辦理保存登記建物，由
    被告繼承1/4，次女毛淑貞繼承1/4，三女毛淑芬繼承1/4，
    外孫（即被告之子）毛文煥受贈1/4；遺囑第四條記載系爭
    不動產總價800萬元。
  ㈢系爭不動產在94年8月25日前為原告所有，兩造於94年8月25
    日以買賣為原因（原因發生日期94年8月2日），移轉登記予
    被告所有，被告於94年10月12日將上開建物辦理保存登記（
    彰化縣○○市○○段0000○號建物）。
  ㈣原告與被告毛淑華、訴外人毛淑貞、毛淑芬、王惠滿等人，
    於94年8月24日簽立追認書，同意系爭房地出賣予被告毛淑
    華，被告同意無條件於原告百年之日至該住所一樓辦理喪葬
    事宜。
  ㈤被告取得系爭不動產後，於94年11月已交付400萬元予原告。
四、得心證之理由　　
　㈠查原告主張系爭不動產移轉予被告，實際原因是原告贈與被
    告及毛文煥各權利範圍1/4，約定被告必須各以200萬元向毛
    淑貞、毛淑芬購買權利範圍各1/4一節，業據證人毛淑貞到
    庭證稱原告說系爭不動產以800萬元來計算，被告要將400萬
    元給我跟毛淑芬，因為我們每個人有1/4的權利等語，以及
    證人毛淑芬證稱原告說系爭不動產總價800萬元，4個人有權
    利，所以我跟毛淑貞一人應得200萬元，另一個有權利的人
    是毛文煥，被告沒有付款給原告，因為這是有條件的贈與等
    語明確，核與追認書第一點:「…【依遺囑財產清冊第二條之
    第（二）項及第四條】」以及依遺囑第二條㈡:「…由長女毛
    淑華繼承四分之一，次女毛淑貞繼承四分之一，三女毛淑芬
    繼承四分之一，外孫毛文煥受贈四分之一」、遺囑第四條:
    「如欲購買其他繼承人之持分時，應以總價新台幣捌佰萬元
    計算，各繼承人按其持分比率領取出售之價金」等記載相符
    ，應堪認為真實。是以縱使追認書第一點記載「同意出賣予
    長女毛淑華」，土地及建物謄本記載系爭不動產所有權移轉
    之登記原因為買賣，實則原告係將系爭不動產贈與被告、毛
    淑貞、毛淑芬、毛文煥各應有部分1/4，被告各以200萬元向
    毛淑貞、毛淑芬買受渠等應有部分各1/4，應可認定。至於
    被告答辯稱原告將系爭不動產全部以總價400萬元賣給被告
    ，並加上被告將同段744地號土地上建物事實上處分權轉讓
    給原告等語，核與證人毛淑貞證述該建物係原告出資興建，
    被告對該建物並無權利等語，以及追認書第二點所載744地
    號上建物係原告自建等情不符，此外，被告未能再舉證證明
    以實其說，故被告所辯，即屬乏據，未能採信。
　㈡按贈與附有負擔者，如贈與人已為給付，而受贈人不履行其
    負擔時，贈與人得請求受贈人履行其負擔，或撤銷贈與；又
    贈與之撤銷，應向受贈人以意思表示為之。贈與撤銷後，贈
    與人得依關於不當得利之規定，請求返還贈與物。民法第41
    2條第1項、第419條分別定有明文。查本件原告將其所有之
    系爭不動產應有部分1/4贈與被告時，已於追認書第一點約
    定被告同意無條件於原告百年之日至系爭不動產建物一樓辦
    理喪葬事宜，有追認書可證，自屬附負擔之贈與。而被告於
    取得系爭不動產所有權全部後，已明確拒絕履行上開負擔之
    事實，分據證人毛淑貞證稱去年我、毛淑華、原告三人在王
    惠滿的家，被告有跟原告說王惠滿在這邊有兩棟房子，你以
    後的後事在這邊辦就好了，但原告認為王惠滿家太小，還問
    被告之前談好的條件為何反悔等語，以及證人毛淑芬證稱被
    告將她的夫家的祖先牌位搬到不動產一樓，而且被告也常常
    口頭上說在原告的喪事在王惠滿家辦就好，還說父親的事被
    告已經負責完了，以後媽媽的事情就我們三個姊妹負責等語
    明確，堪認被告無意履行其受贈之負擔。則原告以本件起訴
    狀繕本之送達為撤銷贈與契約之意思表示，而該起訴狀繕本
    業於110年1月13日送達被告，有送達證書附卷可憑，已生撤
    銷贈與之效力，則原告依不當得利之規定，請求被告返還贈
    與物而將系爭不動產之所有權應有部分1/4移轉登記予原告
    ，依法有據，應予准許。其餘系爭不動產之所有權應有部分
    1/4雖然移轉登記在被告名下，實則係贈與毛文煥而非贈與
    被告，已如前述，自不在附負擔之贈與所得撤銷之範圍內，
    故原告其餘請求，為無理由，應予駁回。
　㈢綜上所述，原告依民法第412條第1項、第419條之規定，撤銷
    其贈與被告系爭不動產應有部分1/4所有權，並返還上開不
    動產所有權移轉登記予原告，為有理由，故判決如主文第一
    項所示；其餘請求，則無理由，應予駁回。
　㈣本件事證已經明確，兩造其餘攻擊防禦方法及所提證據，經
    審酌後認為對於本件判決結果不生影響，就不再逐一論述，
    附此敘明。
五、訴訟費用負擔之依據：民事訴訟法第79條。 　　
中　　華　　民　　國　　110 　年　　12　　月　　22　　日
                  民事第二庭    法　官　陳弘仁
以上正本係照原本作成。
如對判決上訴，應於判決送達後20日內向本院提出上訴狀。如委
任律師提起上訴者，應一併繳納上訴審裁判費。
中　　華　　民　　國　　110 　年　　12　　月　　22　　日
                                書記官　許雅涵